臺灣高等法院高雄分院民事判決
108年度上字第206號
上訴人即附  郭美玲
帶被上訴人
訴訟代理人  王正宏律師
被上訴人即  林瑞華
附帶上訴人         
訴訟代理人  李宏文律師
上列當事人間返還代墊款等事件，上訴人對於中華民國108年5月
24日臺灣高雄地方法院106年度訴字第783號判決提起上訴，被上
訴人提起附帶上訴，本院於111年3月9日言詞辯論終結，判決如
下：
    主      文
一、上訴駁回。
二、原判決（除確定、減縮部分外）關於駁回被上訴人後開第三
    項之訴部分暨訴訟費用（除確定、減縮部分外）之裁判均廢
    棄。
三、上開廢棄部分，上訴人應再給付被上訴人如附表一所示本金
    及其利息。
四、第一審訴訟費用（除確定、減縮部分外）及第二審（含附帶
    上訴部分）訴訟費用均由上訴人負擔。
    事實及理由
壹、程序事項：
一、按第二審訴之變更或追加，非經他造同意不得為之，但擴張
    或減縮應受判決事項之聲明者，不在此限，民事訴訟法第44
    6條第1項、第255條第1項第3款定有明文。被上訴人原起訴
    請求上訴人給付如附表三編號1至8所示項目，計新臺幣（下
    同）3,262,256元(詳附表二B欄本金所示)，及各如附表二B
    欄所示利息（見原審卷二第185頁、本院卷二第29至31頁）
    。嗣於第二審程序，就附表三編號4之手續費僅請求1,110元
    、附表二B欄④所示本金、利息，減縮如附表二C欄④所示（見
    本院卷一第562、570頁、本院卷二第33頁）；另附帶上訴就
    附表三編號1之利息，減縮各自附表ㄧ編號2之C欄所示利息（
    見本院卷二第34、35頁），核屬減縮應受判決事項之聲明，
    合於上開規定，應予准許。
貳、實體事項：
一、被上訴人主張：
　㈠兩造與訴外人陳兆慶於民國95年3月28日，協議各出資1/3、
    由伊出名向國防部購買如附表四所示不動產（下合稱系爭2
    房地，個稱以7-1號、5-6號房屋表示），並向訴外人ＯＯ市第
    三信用合作社（下稱三信）申辦房貸，且約定各繳納1/3房
    貸。陳兆慶於100年9月間退出合資關係，陳兆慶就系爭2房
    地之持股，由兩造平均承擔。兩造於100年9月22日再簽立協
    議書（下稱系爭協議書），約定5-6號房屋所有權由被上訴
    人取得，伊讓出1/3持份、7-1號房屋所有權由伊取得，被上
    訴人讓出1/3持份，並應於100年10月完成移轉登記；系爭協
    議書第5條另約定系爭2房地成本平均，租金均分至7-11超商
    終止契約為止。
  ㈡嗣上訴人慮及奢侈稅，遲未協同辦理系爭2房地過戶，經伊多
    次要求，仍置之不理。詎上訴人自101年9月29日起，拒絕依
    系爭協議書第5條約定分擔房貸債務，致三信於102年查封系
    爭2房地，伊為避免該等房地遭拍賣，分別於附表五編號1至
    7所示時間，向三信清償房貸債務如附表五編號1至7所示，
    並支出附表三編號4之手續費。其次，伊於99年10月12日將
    系爭2房地所有權（應有部分各1/3）移轉登記予上訴人，於
    101年2月10日將5-6號房屋所有權（應有部分1/3）移轉登記
    予上訴人，致伊增加99、101年度之財產交易所得稅計26,94
    8元，且伊繳納系爭2房地房屋稅如附表六所示。另5-6號房
    屋出租予統一超商，上訴人每月按該屋應有部分比例2/3分
    配租金30,000元、伊僅15,000元；伊就7-1號房屋雖按應有
    部分比例2/3分配租金，然伊未依系爭協議書第5條約定平均
    受領系爭2房地租金，仍短少分配差額如附表七所示。爰擇
    一依系爭協議書第5條約定、民法第680條、第546條第1項、
    第2項、第179條、第176條第1項或類推適用民法第546條第1
    項、第2項規定，請求上訴人給付2,983,700元（詳附表三所
    示項目、數額），及附表二C欄所示利息，並願供擔保，請
    准宣告假執行（原審駁回被上訴人其餘之訴部分，未繫屬本
    院者，不予贅述）。
二、上訴人則以：
　㈠訴外人詹金品為伊配偶，系爭2房地原係被上訴人、詹金品（
    借用伊名義）、陳兆慶於95年間合資購買，陳兆慶於100年8
    月間退出合資，本由伊買受陳兆慶所屬權利，然因被上訴人
    亦表示買受之意，經訴外人詹金信協調後，兩造始簽署系爭
    協議書。詎被上訴人未付買賣價金，陳兆慶於101 年3 月26
    日寄發存證信函，向被上訴人解除買賣契約，被上訴人既無
    取得陳兆慶所屬合資之權利，無權依系爭協議書向伊為本件
    請求。何況，即便陳兆慶解約不合法，伊於101年9月間透過
    詹金品向被上訴人表示不願再繳納系爭2房地貸款，欲由銀
    行拍賣後朋分剩餘價金，並自101年9月28日起未繳貸款而退
    出合資，如認未合法退出合資，伊再以107年6月13日答辯四
    狀暨聲請調查證據狀（下稱107年6月13日書狀）之送達，終
    止兩造間之合資，該合資關係既僅餘被上訴人1人，依法解
    散。縱認伊終止合資不合法，然系爭2房地各於102年7月17
    日、102年5月31日遭查封，迄至102年10月11日塗銷查封；
    另訴外人林素珍於106年3月24日，亦對系爭2房地為假扣押
    ，被上訴人迄今未對林素珍清償或提供擔保，依民法第685
    條第2項規定，被上訴人自查封時、或106年3月24日起對合
    資人發生退出效力，系爭合資僅餘伊1人而當然解散，被上
    訴人就本件附表三之各項請求，屬合資債務，應類推適用清
    算處理。惟如認合資關係尚存，陳兆慶仍屬合資人，被上訴
    人未列陳兆慶為被告，當事人不適格。
　㈡縱認被上訴人得依系爭協議書向伊請求，但伊已買受陳兆慶
    所有系爭2房地之股份，伊對系爭2房地之權利為2/3，被上
    訴人按1/2比例計算附表三之各項數額，難認有據。又如認
    被上訴人得按1/2比例請求附表三之各項，伊對附表三編號1
    所示本金，同意按附表ㄧ編號2之C欄計算各期利息；附表三
    編號2、3、5、8數額不爭執；附表三編號4部分，同意負擔1
    /2。此外，伊就7-1號房屋之應有部分既為2/3，然僅按1/3
    比例收取該屋租金，被上訴人自103年3月起至107年10月止
    ，計56個月，無法律上原因，按月溢領該屋租金9,000元，
    合計504,000元，伊依民法第179條規定得請求被上訴人返還
    ，並以之抵銷被上訴人之本件請求等語置辯。
三、原審判決上訴人應給付被上訴人2,880,774元（即附表三編
    號1至8「原審判決數額」欄所示），及其中248,177元(即附
    表三編號2、3、5部分）自106年3月18日起；其中2,632,597
    元(即附表三編號1、8部分）自107年11月10日起，均至清償
    日止，按週年利率5％計算之利息，並為准、免假執行之宣告
    ，而駁回被上訴人其餘之訴。上訴人不服，提起上訴，聲明
    ：㈠原判決不利於上訴人部分廢棄。㈡被上訴人於第一審之訴
    及假執行之聲請均駁回。被上訴人答辯聲明：上訴駁回。被
    上訴人就其敗訴部分，亦提起一部附帶上訴，聲明為：㈠原
    判決關於駁回後開第2項之訴部分廢棄。㈡上訴人應再給付被
    上訴人如附表ㄧ所示本金及其利息。上訴人答辯聲明：被上
    訴人附帶上訴駁回。
四、兩造不爭執事項：
　㈠兩造與陳兆慶於95年3月28日，協議各出資1/3、由被上訴人
    出名向國防部購買系爭2房地，並以被上訴人名義向三信申
    辦房貸，且約定房貸各繳納1/3。
　㈡陳兆慶於100年8月4日，就包含系爭2房地權利之不動產與上
    訴人達成買賣合意，簽立買賣契約書，陳兆慶並於100年9月
    2日寄發存證信函，通知被上訴人將陳兆慶所屬系爭2房地之
    權利移轉登記予上訴人。
　㈢被上訴人獲悉上開㈡之事後，與上訴人、陳兆慶接洽，表達亦
    有意買受陳兆慶所有系爭2房地之權利，經三方協商（上訴
    人由配偶詹金品代表）達成共識，約定由兩造各自向陳兆慶
    買受其就系爭2房地之權利，兩造日後再各自交換系爭2房地
    所有權，由被上訴人獨得7-1號房屋所有權、上訴人獨得5-6
    號房屋所有權，兩造並於100年9月22日簽立系爭協議書。
　㈣以上訴人、陳兆慶為寄件人之101 年3 月26日ＯＯＯＯ郵局655號
    存證信函（下稱655號信函），被上訴人（即收件人）有收
    受。
　㈤陳兆慶自100年9月起，未再分攤繳納系爭2房地之房貸，改由
    兩造各分攤1/2，但上訴人繳款至101年9月28日止，即拒絕
    再繳房貸。系爭2房地因兩造均未繳納房貸，經三信於102年
    間查封，被上訴人為免該等房地遭拍賣，歷次清償房貸時間
    、項目、數額各如附表五所示，並支出手續費合計1,110元
    。
　㈥被上訴人於102年6月25日寄發律師函予上訴人，通知於文到5
    日內清償系爭2房地之相關銀行貸款剩餘金額1/2，上訴人於
    102年6月28日收受該函。
　㈦被上訴人於99年10月12日將系爭2房地所有權（應有部分各1/
    3，即原三方合資屬上訴人股份之部分）移轉登記予上訴人
    ；被上訴人於101年2月10日將5-6號房屋所有權（應有部分1
    /3，即上訴人向陳兆慶買受部分）移轉登記予上訴人。現系
    爭2房地所有權登記現狀如附表四之F欄所示，被上訴人為此
    就99、101年度之財產交易所得稅增加計26,948元。被上訴
    人如得依系爭協議書第5條約定，按1/2比例向上訴人請求者
    ，數額係13,474元。
  ㈧被上訴人繳納系爭2房地之房屋稅如附表六所示，被上訴人如
    得依系爭協議書第5條約定，按1/2比例向上訴人請求者，數
    額係43,453元。
　㈨5-6號房屋出租予統一超商，月租金45,000元；7-1號房屋出
    租予中醫診所、自助餐，月租金計27,000元。被上訴人如得
    依系爭協議書第5條約定，按1/2比例向上訴人請求租金差額
    者，數額各如附表七編號1至3所示。
五、本件爭點：
　㈠兩造與陳兆慶間，就系爭2房地之合資關係，是否終止或解散
    ？
　㈡被上訴人擇一依系爭協議書第5條約定、民法第680條、第546
    條第1項、第2項、第179條、第176條第1項或類推適用民法
    第546條第1項、第2項規定，請求被上訴人給付附表三所示
    項目、數額，有無理由？
　㈢上訴人以被上訴人溢領7-1號房屋租金504,000元，依民法第1
    79條規定，據以抵銷被上訴人本件請求數額，有無理由？
六、本院判斷：　　　
　㈠兩造與陳兆慶間，就系爭2房地之合資關係，是否終止或解散
    ？
　1.按合資契約係雙方共同出資完成一定目的之契約；而合夥乃
    二人以上互約出資以經營共同事業之契約，二者均係契約當
    事人共同出資，雙方就出資及獲利比例均按約定定之，差異
    僅在合夥以經營共同事業為特點，則就性質不相牴觸部分，
    非不得類推適用民法合夥之相關規定，以定合資人間之權義
    歸屬（最高法院110年度台上字第1148號判決意旨參照）。
    查，兩造與陳兆慶於95年3月28日，協議各出資1/3、由被上
    訴人出名向國防部購買系爭2房地，並以被上訴人名義向三
    信申辦房貸，且約定房貸各繳納1/3乙節，為兩造所不爭執
    ，參以陳兆慶證述：與兩造共同出資各1/3，以原告（即被
    上訴人）名義購買系爭2房地，…當初是跟詹金信一起投資房
    地產，詹金信看好後，找伊、原告一起投資，因詹金信要買
    系爭2房地時，資金不夠，所以找被告（即上訴人）來投資…
    當初買系爭2房地時，有貸款。系爭2房地是標案，投標資金
    各付1/3…貸款還款也是各1/3…，不是合夥，是約定合買系爭
    2房地等語（見原審卷一第261至263頁）；佐以兩造均陳稱
    ：系爭2房地屬合資購買，非合夥關係等語（見本院卷一第2
    73頁），足見兩造與陳兆慶於95年3月28日就系爭2房地，係
    約定三方各出資1/3，購買系爭2房地，出資範圍除系爭2房
    地投標資金（即頭期款）外，亦包括以系爭2房地向金融機
    構申辦之房貸，依上開說明，兩造與陳兆慶間，就系爭2房
    地之投資，應屬「合資契約」，可先認定。
　2.次按合夥人非經他合夥人全體之同意，不得將自己之股分轉
    讓於第三人。但轉讓於他合夥人者，不在此限，民法第683
    條定有明文。又合夥股份轉讓，非僅為債之移轉（債權讓與
    及債務承擔），而係契約承擔，此項承擔係以承受契約當事
    人地位為標的之契約，亦即依法律行為所生之概括承受，而
    將由契約關係所發生之債權、債務及其他附隨的權利義務關
    係一併移轉。被上訴人主張陳兆慶於100年8月退出原合資契
    約以後，由兩造承擔陳兆慶所屬合資契約之權義，兩造並簽
    訂系爭協議書，約定系爭2房地成本平均、租金均分，兩造
    應依系爭協議書履行權義。被上訴人則抗辯：陳兆慶退出原
    合資契約以後，陳兆慶所屬原合資契約之權義雖由兩造承接
    ，但陳兆慶嗣已向被上訴人解除買賣契約，被上訴人未取得
    陳兆慶所屬原合資契約之權義，不得依系爭協議書向伊請求
    云云。查：
　⑴被上訴人獲悉陳兆慶於100年8月4日，有意將包含系爭2房地
    權利出售上訴人之事後，與上訴人、陳兆慶接洽，表達亦有
    意買受陳兆慶所有系爭2房地之權利，經三方協商（上訴人
    由配偶詹金品代表）達成共識，約定由兩造各自向陳兆慶買
    受其就系爭2房地之權利，兩造日後再各自交換系爭2房地所
    有權，由被上訴人獨得7-1號房屋所有權、上訴人獨得5-6號
    房屋所有權，兩造並於100年9月22日簽立系爭協議書；陳兆
    慶自100年9月起，未再分攤繳納系爭2房地之房貸，改由兩
    造各分攤1/2等節，為兩造所不爭執，並有系爭協議書在卷
    可憑（見原審卷一第47頁）。而稽之系爭協議書，記載「…1
    .屏東市○○街000號（即5-6號房屋）由乙方（即郭美玲）承
    接，甲方（即林瑞華）讓出股份1/3『股份』交換予乙方。2.
    屏東市○○街000號（即7-1號房屋）由甲方承接，乙方讓出1/
    3『股份』交換予甲方…」等語，依該協議書文義解釋，當係兩
    造於陳兆慶退出原合資契約後，系爭2房地改由兩造維持原
    合資契約，並合意各自分配取得1間房屋之單獨所有權甚明
    。再者，陳兆慶證述：伊當初1/3持分都要賣掉，各賣給兩
    造1/6，當初伊等談好的買賣，是在賣完後兩造各擁有1間房
    屋的完整所有權，5-6號房屋登記給被告（即上訴人），7-1
    號房屋給原告（即被上訴人）…，伊要賣房子持分跟詹金信
    談了不只1次，伊都和詹金信談，詹金信再去跟兩造談…系爭
    協議書第1、2點就是當初伊等在牛乳大王談好的，讓兩造各
    擁有完整的一間，所以持分要交換。系爭2房地產權未登記
    在伊處，且當時已談好伊把持分賣給兩造，所以兩造如何交
    換，由兩造自行協議等語（見原審卷一第264、265頁）；又
    證述：伊與兩造係3個人合買2間（即系爭2房地），伊2間都
    有1/3，要賣給2個人，伊意思是兩人一人一間，誰分配哪間
    由兩造自行協調，…100年9月22日以後，被上訴人未要求伊
    分擔系爭2房地房貸、管理費等語（見本院卷一第468至470
    頁）。陳兆慶所述100年9月前、後，系爭2房地權義分配大
    致與兩造上開不爭執事項相符，應認可信。是參照系爭協議
    書第1、2點內容、陳兆慶證述，暨系爭2房地房貸於100年9
    月前、後分攤情形等綜合判斷，堪認陳兆慶於100年8月退出
    原合資契約，由兩造平均承受陳兆慶在原合資契約就系爭2
    房地所有權義，系爭2房地合資契約當事人僅餘兩造，出資
    比例各1/2至明。故上訴人抗辯陳兆慶仍屬合資契約當事人
    ，被上訴人未列陳兆慶為被告，當事人不適格，要屬無據。
　⑵上訴人雖辯稱伊於100年8月4日，已向陳兆慶以包裹式買受包
    含系爭2房地等合資權義，由伊單獨承受陳兆慶就系爭2房地
    之權義，伊之權義比例為2/3，被上訴人不得依系爭協議書
    請求按1/2分配權義。而陳兆慶於100年8月4日，就包含系爭
    2房地權利之不動產與上訴人達成買賣合意，簽立買賣契約
    書，陳兆慶並於100年9月2日寄發存證信函，通知被上訴人
    將陳兆慶所屬系爭2房地之權利移轉登記予上訴人乙節，為
    兩造所不爭執，並有僑馥建築經理股份有限公司107年3月26
    日函所附不動產買賣契約可證（見原審卷二第5至24頁），
    固可認定陳兆慶於100年8月4日，就包含系爭2房地之應有部
    分與上訴人簽訂買賣之債權契約。然承前述，兩造與陳兆慶
    合資購買系爭2房地，係以被上訴人為所有權登記名義人，
    於陳兆慶依上開債權契約移轉系爭2房地所有權應有部分予
    上訴人之前，依債之相對性原則，被上訴人自不受上訴人、
    陳兆慶所定100年8月4日買賣契約之拘束，且該買賣之債權
    契約亦與合資契約承擔有別，則上訴人抗辯陳兆慶就系爭2
    房地之原合資權義由伊單獨承受，不受兩造所簽系爭協議書
    之拘束，不可採信。
　⑶上訴人另抗辯被上訴人遲未給付價金，陳兆慶於101 年3 月2
    6日已寄送存證信函，限期催告被上訴人付款，但被上訴人
    逾期未付款，被上訴人買受陳兆慶股份之買賣契約已經解除
    ，被上訴人既未取得陳兆慶所有7-1號房屋持分，伊不受系
    爭協議書拘束。而按給付無確定期限者，債務人於債權人得
    請求給付時，經其催告而未為給付，自受催告時起負遲延責
    任；又契約當事人之一方遲延給付者，他方當事人得定相當
    期限，催告其履行，如於期限內不履行時，得解除其契約。
    民法第229條第2項前段、第254條分別定有明文。換言之，
    在給付無確定期限之情形，須契約當事人之一方遲延給付，
    經他方當事人定相當期限，催告其履行而不履行，始得解除
    契約；非謂一方遲延給付，他方即得逕行解除契約（最高法
    院110年度台上字第1891號判決意旨參照）。查，以上訴人
    、陳兆慶為寄件人之101 年3 月26日655號信函，被上訴人
    （即收件人）有收受乙節，為兩造所不爭執，而依655號信
    函所示（見原審卷一第226、227頁），雖記載「…先前我等
    三方所達成協議（您承購陳兆慶7-1號房屋應有持分）您應
    支付之價款，…至今未付…請您於函到7日內將餘額…匯入…屆
    期如未蒙付款則7-1號房屋上述協議買賣作廢…」等語，且被
    上訴人自承：伊收受655號信函以後，沒有做任何處理，因
    伊要詹金信以積欠伊之款項去支付等語（見原審卷一第235
    頁、本院卷二第13頁），固可認定被上訴人收悉655號信函
    以後，未遵期向陳兆慶支付買受原合資契約權義之對價。然
    上訴人或陳兆慶既未舉證證明被上訴人與陳兆慶間就原合資
    契約承擔已約定履行期，應認屬「給付無確定期限」，依上
    開說明，被上訴人未依655號信函期限遵期履行，僅生自受
    催告時起負遲延責任之效果，上訴人或陳兆慶亦無舉證證明
    已再定相當期限，催告被上訴人履行，陳兆慶自不得以被上
    訴人遲延給付為由解除契約。故上訴人上開所辯，亦無可取
    。
　3.上訴人又抗辯即便被上訴人適法承擔陳兆慶之原合資契約之
    權義，伊於101年9月28日已聲明退出合資，如認未合法終止
    ，伊再以107年6月13日書狀之送達，終止兩造間之合資，該
    合資關係既僅餘被上訴人，依法解散，應行清算云云。而按
    合夥未定有存續期間，或經訂明以合夥人中一人之終身，為
    其存續期間者，各合夥人得聲明退夥，但應於兩個月前通知
    他合夥人，民法第686條第1項雖有明文。然同條第2項亦明
    訂「前項退夥，不得於退夥有不利於合夥事務之時期為之」
    。所謂不利於合夥事務之時期，係指合夥(隱名合夥時為出
    名營業人)所經營之事業，將因退夥發生難以繼續經營之情
    形而言（最高法院75年度台上字第1159號判決意旨參照）。
    查：
　⑴陳兆慶自100年9月起，未再分攤繳納系爭2房地之房貸，改由
    兩造各分攤1/2，但上訴人繳款至101年9月28日止，即拒絕
    再繳房貸。系爭2房地因兩造均未繳納房貸，經三信於102年
    間查封，被上訴人為免該等房地遭拍賣，歷次清償房貸時間
    、項目、數額各如附表五所示，並支出手續費合計1,110元
    乙節，為兩造所不爭執，參以被上訴人自陳：詹金品有揚言
    說不要繳貸款，讓房子被拍賣等語（見原審卷一第236頁）
    ，是上訴人以其代理人詹金品於101年9月28日，向被上訴人
    表示不再繳系爭2房地之房貸，有終止該合資關係之意思。
    且合資契約就性質不相牴觸部分，得類推適用民法合夥之相
    關規定。惟兩造與陳兆慶前自95年合資購買系爭2房地之目
    的，即支付系爭2房地價金（含頭期款及貸款），以終局取
    得不動產所有權，換言之，系爭2房地之償還房貸期間，仍
    屬兩造共同出資為完成一定目的（即取得系爭2房地所有權
    ）之範疇，如兩造中任一人於系爭2房地房貸繳納期間，任
    意終止該合資契約，無疑將造成房貸償還困難，致系爭2房
    地受三信查封、拍賣之危險，而無法完成系爭合資之目的，
    依上開說明，上訴人於101年9月28日向被上訴人終止合資關
    係，當屬不利於合資事務之時期，類推適用民法第686條第2
    項，上訴人之終止不合法。
　⑵上訴人雖又以107年6月13日書狀之送達，終止兩造間之合資
    。而上訴人107年6月13日書狀繕本，於107年6月14日送達被
    上訴人乙節，有本院電話查詢記錄單、被上訴人原審訴訟代
    理人收狀章可憑（見本院卷二第81至87頁），固可認定被上
    訴人係於107年6月14日收受上訴人終止兩造合資之意思表示
    。然被上訴人為防免該等房地遭拍賣，歷次清償房貸時間、
    項目、數額既各如附表五所示，可見被上訴人迄至107年7月
    31日始將系爭2房地房貸清償完畢。是上訴人於107年6月14
    日終止兩造合資關係，仍屬被上訴人償還系爭2房地房貸期
    間，依上開說明，亦屬不利於合資事務之時期，故上訴人於
    107年6月14日終止兩造之合資關係亦不合法。
　4.上訴人再抗辯系爭2房地各於102年7月17日、102年5月31日
    遭查封，迄至102年10月11日塗銷查封；另林素珍於106年3
    月24日，亦對系爭2房地為假扣押，被上訴人迄今未對林素
    珍清償或提供擔保，依民法第685條第2項規定，被上訴人自
    查封時、或106年3月24日起對合資人發生退出效力，系爭合
    資僅餘伊1人而當然解散。又按合夥人之債權人，就該合夥
    人之「股份」，得聲請扣押。前項扣押實施後2個月內，如
    該合夥人未對於債權人清償或提供相當之擔保者，自扣押時
    起，對該合夥人發生退夥之效力，民法第685條雖有明文。
    而上訴人所指既係被上訴人就系爭2房地之應有部分（詳附
    表四之F欄所示）遭債權人扣押、查封，並非「股份」遭查
    封之情況，自與民法第685條規定要件不合。故上訴人執此
    事由，抗辯兩造間合資已終止，不可採信。
　5.綜上，陳兆慶於100年8月退出原合資關係之後，系爭2房地
    之合資關係由兩造承受陳兆慶原所屬合資權義，上訴人於10
    1年9月28日或以107年6月13日書狀送達，終止兩造之合資關
    係均不合法，被上訴人亦無因「股份」遭債權人扣押之情事
    ，是兩造之合資關係未發生終止、解散情形，可以認定。
　㈡被上訴人擇一依系爭協議書第5條約定、民法第680條、第546
    條第1項、第2項、第179條、第176條第1項或類推適用民法
    第546條第1項、第2項規定，請求被上訴人給付附表三所示
    項目、數額，有無理由？
　1.系爭協議書第5條約定：「屏東5-6號與7-1號成本平均，租
    金均分至7-11超商終止契約為止…（見原審卷一第47頁）」
    。又承前述，兩造於100年9月22日就系爭2房地之合資關係
    ，已簽署系爭協議書，明確約定兩造之權義，且兩造就系爭
    2房地之合資關係仍屬存續，則被上訴人主張依系爭協議書
    第5條，請求上訴人按1/2比例分攤系爭2房地之成本（含房
    貸債務、稅捐等），及按1/2比例受領系爭2房地租金，即屬
    有據。
　2.茲就被上訴人請求各項，分述如下：　
　⑴附表三編號1、4、6、7部分（即系爭2房地房貸、手續費、訴
    訟費、利息等）：
　①被上訴人自102年9月17日起，歷次向三信清償以系爭2房地申
    辦房貸債務之時間、項目如附表五所示，並支出手續費合計
    1,110元，已如前述，並有三信110年10月25日函及所附資料
    可憑（見本院卷一第503至555頁），則被上訴人依系爭協議
    書第5條約定，請求上訴人就系爭2房地之房貸債務，給付2,
    666,523元（詳附表五備註欄所示），自屬有據。
　②另被上訴人就附表五所示房貸債務分擔額，其中2,429,913元
    ，請求各如附表ㄧ編號2之C欄所示利息部分，上訴人對該部
    分本金、利息起算日均同意被上訴人之請求（見本院卷二第
    35頁），故被上訴人此部分請求，亦屬有據，附此敘明。
　⑵附表三編號2部分：　
　　被上訴人於99年10月12日將系爭2房地所有權（應有部分各1
    /3，即原三方合資屬上訴人股份之部分）移轉登記予上訴人
    ；被上訴人於101年2月10日將5-6號房屋所有權（應有部分1
    /3，即上訴人向陳兆慶買受部分）移轉登記予上訴人。現系
    爭2房地所有權登記現狀如附表四之F欄所示，被上訴人為此
    就99、101年度之財產交易所得稅增加計26,948元。被上訴
    人如得依系爭協議書第5條約定，按1/2比例向上訴人請求者
    ，數額係13,474元乙節，為兩造所不爭執，並經上訴人陳明
    在卷（見本院卷二第31頁），而財產交易所得稅係因系爭2
    房地移轉應有部分予上訴人所致，且屬兩造合資系爭2房地
    之成本，則被上訴人依系爭協議書第5條約定，請求上訴人
    給付13,474元，核屬有據。
　⑶附表三編號3部分：
　　被上訴人繳納系爭2房地之房屋稅如附表六所示，被上訴人
    如得依系爭協議書第5條約定，按1/2比例向上訴人請求者，
    數額係43,453元乙節，為兩造所不爭執，並經上訴人陳明在
    卷（見本院卷二第31頁），而承前述，房屋稅亦屬兩造合資
    系爭2房地之成本，則被上訴人依系爭協議書第5條約定，請
    求上訴人給付43,453元（詳附表六備註欄），核屬有據。
　⑷附表三編號5、8部分：　　　　　　
　　5-6號房屋出租予統一超商，月租金45,000元；7-1號房屋出
    租予中醫診所、自助餐，月租金計27,000元。被上訴人如得
    依系爭協議書第5條約定，按1/2比例向上訴人請求租金差額
    者，數額各如附表七編號1至3所示乙節，為兩造所不爭執，
　　，且兩造陳明租金差額期間計算至107年12月31日止（見本
    院卷二第32頁），而系爭協議書第5條既約定系爭2房地租金
    由兩造均分，則被上訴人請求上訴人給付260,250元（詳附
    表七備註欄），自屬有據。
　⑸綜上，被上訴人就附表三各項，得請求上訴人給付2,983,700
    元(詳附表三本院認定數額欄所示)
　㈢上訴人以被上訴人溢領7-1號房屋租金504,000元，依民法第1
    79條規定，據以抵銷被上訴人本件請求數額，有無理由？
　1.按二人互負債務，而其給付種類相同，並均屆清償期者，各
    得以其債務，與他方之債務，互為抵銷，民法第334條第1項
    前段固有明文。
　2.上訴人雖主張伊於100年8月4日已向陳兆慶買受其就原合資
    契約所屬含系爭2房地之不動產，而被上訴人向陳兆慶買受
    其就原合資契約權義部分已經陳兆慶解除契約，伊對7-1號
    房屋之應有部分為2/3，但僅收取1/3比例之租金，被上訴人
    就7-1號房屋獲有按月溢收租金9,000元之不當得利，自103
    年3月至107年10月止，合計56個月，不當得利數額計504,00
    0元云云。然承前述，上訴人於100年8月4日與陳兆慶之買賣
    ，非承擔陳兆慶就原合資契約之權義，且被上訴人所承擔陳
    兆慶就原合資契約之權義契約，未經陳兆慶合法解除，是兩
    造自100年9月起平均承擔陳兆慶就原合資契約之權義，此參
    系爭協議書第1、2點文義益明，故上訴人主張其對7-1號房
    屋之應有部分為2/3，不足採信。又兩造依系爭協議書第5條
    約定，就系爭2房地之租金應平均分配，被上訴人尚短少分
    配如附表七所示，則上訴人主張被上訴人溢領7-1號房屋租
    金，獲有不當得利504,000元，亦不可採。
　3.依上所述，既認上訴人對被上訴人無不當得利債權，則上訴
    人以此主張抵銷被上訴人本件請求，亦屬無據。　
七、綜上所述，被上訴人依兩造間合資關係所簽系爭協議書第5
    條之約定，請求上訴人給付2,983,700元（詳附表三所載）
    ，及其中248,177元(即附表三編號2、3、5部分)自106年3月
    18日起；其中2,666,523元(即附表三編號1、4、6、7部分）
    中2,429,913元依附表ㄧ編號2之C欄所示起算日起，餘236,61
    0元自107年12月12日起；其中69,000元(即附表三編號8部分
    )自107年12月12日起，均至清償日止，按週年利率5 ％計算
    之利息，為有理由，應予准許。原審就上開其中2,880,774
    元(詳附表三原審判決數額欄所示)本息應准許部分，為上訴
    人敗訴之判決，經核並無違誤，上訴意旨指摘原判決此部分
    不當，求予廢棄改判，為無理由，應駁回其上訴。至附表ㄧ
    編號1、2所示本息應准許部分，原審所為被上訴人敗訴之判
    決，尚有未洽，被上訴人之附帶上訴意旨指摘原判決此部分
    不當，求予廢棄改判，為有理由，爰由本院廢棄改判如主文
    第3項所示。
八、本件事證已明，兩造其餘攻防及證據，經斟酌後認為均不足
    以影響本判決之結果，爰不逐一論述。
九、據上論結，本件上訴人之上訴為無理由；被上訴人之附帶上
    訴為有理由，依民事訴訟法第450條、第449條第1項、第78
    條，判決如主文。
中　　華　　民　　國　　111 　年　　3 　　月　　30　　日
                          民事第二庭
                              審判長法  官  黃國川
                                    法  官  李怡諄
                                    法  官  何佩陵
以上正本證明與原本無異。
如對本判決上訴，須於判決送達後20日內向本院提出上訴狀，其
未表明上訴理由者，應於上訴後20日內向本院提出上訴理由書（
均須按他造當事人之人數附繕本）。上訴時應提出委任律師或具
有律師資格之人之委任狀，並依附註條文規定辦理。如委任律師
提起上訴者，應一併繳納上訴審裁判費。
中　　華　　民　　國　　111 　年　　3 　　月　　30　　日
                                    書記官  陳旻萱
附註：
民事訴訟法第466條之1：
對於第二審判決上訴，上訴人應委任律師為訴訟代理人，但上訴
人或其法定代理人具有律師資格者，不在此限。
上訴人之配偶、三親等內之血親、二親等內之姻親，或上訴人為
法人、中央或地方機關時，其所屬專任人員具有律師資格並經法
院認適當者，亦得為第三審訴訟代理人。
第1項但書及第2項情形，應於提起上訴或委任時釋明之。 
附表ㄧ 
A 編號 B 被上訴人附帶上訴勝訴部分（新臺幣） C 被上訴人請求利息    1 102,926元 自107年12月12日起至清償日止，按週年利率5％計算之利息 2 原判決主文第1項命上訴人給付2,632,597元之其中2,429,913元 ①其中1,132,820元自102年9月18日起至清償日止，按週年利率5％計算之利息；其中149,003元自107年7月12日起至清償日止，按週年利率5％計算之利息   ②其中60,750元自102年12月5日起至清償日止，按週年利率5％計算之利息   ③其中442,823元自103年12月3日起至清償日止，按週年利率5％計算之利息   ④其中515,009元自104年12月4日起至清償日止，按週年利率5％計算之利息   ⑤其中129,508元自105年12月4日起至清償日止，按週年利率5％計算之利息 
附表二  被上訴人起訴聲明
A 被上訴人原審請求本金 （新臺幣/元） B 被上訴人原審請求利息 C 被上訴人第二審請求之1本金、利息  3,262,256  　　 ①其中2,429,913元（即附表三編號1）自102年7月5日起至清償日止，按週年利率5％計算之利息 ①利息減縮如附表ㄧ編號2之C欄所示  ②其中249,317元（即附表三編號2、3、4、5、備註欄）自起訴狀繕本送達翌日即106年3月18日起至清償日止，按週年利率5％計算之利息 ②本金減縮為249,287元，利息同本表B欄  ③其中149,003元（即附表三編號6）自民事擴張聲明暨準備書六狀繕本傳真翌日即107年7月12日起至清償日止，按週年利率5％計算之利息 ③同本表B欄  ④其中434,023元（即附表三編號7、8）自107年11月9日民事準備書㈨狀繕本送達翌日即107年11月10日起至清償日止，按週年利率5％計算之利息 ④本金減縮為155,497元、利息減縮自107年12月12日起至清償日止，按週年利率5％計算之利息 備註： 被上訴人第二審本金請求減縮為2,983,700元（依附表二C欄①至④計算）   
附表三 被上訴人請求項目表
編號    項目 被上訴人請求數額（新臺幣/元） 原審判決數額（新臺幣/元） 本院認定數額（新臺幣/元） 1 5-6號房屋、7-1號房屋之房貸（102.11.4～106.2.6所清償本金、利息，不含編號6） 2,429,913 2,563,597 （就附表三編號1、4、6、7項合併認定） 2,666,523，其中 2,429,913之利息如附表ㄧ編號2之C欄所示 （就附表三編號1、4、6、7項合併認定） 2 財產交易所得稅 13,474 13,474 13,474 3 房屋稅 （詳附表六所示） 43,453 43,453 43,453 4 手續費 1,110 同編號1所示 同編號1所示 5 租金找補 （詳附表七編號1、2） 191,250 191,250 191,250 6 5-6號房屋、7-1號房屋之房貸（102.9.17所清償之利息、違約金、訴訟費用，即附表五編號2） 149,003 同編號1所示 同編號1所示 7 5-6號房屋、7-1號房屋之房貸（106.3～107.7所清償本金、利息，即附表五編號7) 86,497  同編號1所示 同編號1所示 8 租金找補 （詳附表七編號3） 69,000 69,000 69,000  合計  2,983,700 2,880,774 2,983,700 備註： 一、編號4手續費部分，被上訴人原審主張1,140元，於110年11月17日減縮請求為1.110元（見本院卷一第562、570頁） 二、被上訴人就編號1、4、6、7部分，合計僅請求上訴人給付2,666,523元（見本院卷一第562頁）     
附表四 
A 編號 B 性質 C 地號/ 建號/ 門牌號碼 D 建物坐落土地 E 權利範圍 F 所有權登記現狀 1 土地 地號：屏東市○○段0000地號  75/100000 應有部分 上訴人：1/3 被上訴人：2/3  建物 建號：屏東市○○段0000○號  門牌號碼：屏東市○○街0○0號（含共有部分ＯＯ段2318建號，權利範圍75/100000） 上開土地 全部  2 土地 地號：屏東市○○段0000地號  75/100000 應有部分 上訴人：2/3 被上訴人：1/3  建物 建號：屏東市○○段0000○號  門牌號碼：屏東市○○街0○0號（含共有部分ＯＯ段2318建號，權利範圍75/100000） 編號2土地 全部  
附表五 被上訴人歷次清償房貸表
編號  清償時間 清償項目 數額（新臺幣/元） 1 102.9.17 系爭2房地 本金 2,265,641 2 102.9.17 系爭2房地 違約金、訴訟費用、利息 298,005 3 102.9.18～102.12.4 系爭2房地 本金、利息 121,499 4 102.12.5～103.12.2 系爭2房地 本金、利息 885,646 5 103.12.3～104.12.3 系爭2房地 本金、利息 1,030,018 6 104.12.4～105.12.3 系爭2房地 本金、利息 325,260 7 105.12.4～107.7.31 系爭2房地 本金、利息 405,867 備註： 一、編號1至7，合計5,331,936元，依系爭協議書第5條平均分攤，上訴人負擔2,665,968元（計算式：0000000x1/2＝0000000） 二、被上訴人另支付手續費1,110元，依系爭協議書第5條平均分攤，上訴人負擔555元（計算式：1110x1/2＝555） 三、上開一、二合計2,666,523元（計算式：0000000+555＝0000000）　　　　　　    
附表六  房屋稅
編號 各年度  5-6號房屋稅額   7-1號房屋稅額  1 100年度   18,868元   10,610元  2 101年度   15,901元   11,087元  3 102年度   19,499元   10,941元 合計    54,268元   32,638元 備註： 一、系爭2房屋之房屋稅合計繳納86,906元，上訴人按1/2比例，應分攤43,453元    
附表七
編號 租金期間 5-6房屋租金差額 （新臺幣/元） 7-1房屋租金差額（新臺幣/元） 1 102.4.1～103.4.15計12.5個月 每月差額7500（00000-00000）合計93,750 空屋 2 103.4.16～105.12.31合計32.5個月 每月差額3,000元，合計97,500元（3000x32.5）  3 106.1.1～107.12.31 合計23個月 每月差額3,000元，合計69,000元（3000x23）  備註： 編號1至3合計260,250元（計算式：93750+97500+69000＝260250）